【裁判字號】    89,訴,614
【裁判日期】    900227
【裁判案由】    廢棄物清理法
【裁判全文】
高雄高等行政法院判決                              八十九年度訴字第六一四號
                              .
    原      告  甲○○
    訴訟代理人  趙哲宏律師
    訴訟代理人  楊淑惠律師
    訴訟代理人  宋金比律師
    被      告  台南縣安定鄉公所
    代  表  人  乙○○  鄉長
    訴訟代理人  丙○○
右當事人間因廢棄物清理法事件，原告不服臺灣省政府中華民國八十九年九月七日八
九府訴二字第一二七五九七號再訴願決定，提起行政訴訟。本院判決如左︰
    主  文
原告之訴駁回。
訴訟費用由原告負擔。
    事  實
甲、事實概要：
    緣原告未經申請核發許可證，提供所有坐落台南縣安定鄉○○段五五九、五五九
    之三、五五九之二八號地號土地，供訴外人良進環保科技有限公司（此部分業由
    被告另行裁處罰鍰確定在案）傾倒處理廢棄物，經行政院環境保護署（下稱環保
    署）督察大隊稽查人員於民國八十八年七月十三日查獲，移由被告依違反廢棄物
    清理法第二十條、第二十七條規定，裁處罰鍰五萬元（折合新台幣十五萬元）。
    原告不服，提起訴願、再訴願，均遭決定駁回，遂提起本件行政訴訟。
乙、兩造之聲明：
一、原告之聲明：求為判決：
  (一)再訴願決定、訴願決定及原處分均撤銷。
  (二)訴訟費用由被告負擔。
二、被告聲明求為判決：如主文所示。
丙、兩造主張之理由：
一、原告主張之理由：
  (一)原告僅係地主，並非公、民營廢棄物清除、處理機構，亦無營業情事，自非屬廢
    棄物清理法第二十七條之處罰對象。蓋查：
  (1)按依廢棄物清理法第二十條規定：「公、民營廢棄物清除、處理機構經營廢棄物
    之貯存、清除或處理業務，應列明專業技術人員與貯存清除、處理之工具、方法
    、設備及場所，向地方主管機關申請核發許可證。但從事有害事業廢棄物之貯存
    、清除或處理者，地方主管機關應先報請中央主管機關核准，始得發給許可證。
    」同法第二十一條規定：「前條公、民營廢棄物清除、處理機構管理輔導辦法及
    專業技術人員之資格，由中央主管機關定之。」觀上開法文可知，廢棄物清理法
    第二十條所定之公、民營廢棄物清除、處理機構，應係指從事廢棄物清除、處理
    之業者，且該業者之管理輔導辦法及專業技術人員之資格，均受中央主管機關所
    定之法令規範，而非係指地主至明。
  (2)再觀廢棄物清理法第二十七條之規定：「公、民營廢棄物清除、處理機構，違反
    第二十條規定者，處二萬元以上五萬元以下之罰鍰，並制止其營業。其立法用語
    與同法第二十條均相同，即均係明文機構，可知廢棄物清理法第二十七條規定之
    處罰對象應係公、民營廢棄物清除、處理機構，即於本案之公、民營廢棄物清除
    、處理機構應係指良進環保科技有限公司，而非地主（即原告）；此觀事實上原
    告亦根本無營業情事，自不受有「並制止營業」處罰之可能，更可得確信。
  (3)今被告未加詳查，率以原告違反廢棄物清理法第二十七條規定，並裁處最高罰鍰
    五萬元，及原訴願、再訴願決定機關亦不查，未將該不當處分撤銷，竟仍決定維
    持該處分，自有違誤。
  (二)退步言之，縱認原告應受廢棄物清理法第二十七條之規範。惟查：
  (1)原告係一介農民，並不知悉廢棄物處理之相關法律及行政規章，因所有之坐落台
    南縣安定鄉○○段五五九、五五九之三、五五九之二八號土地，原一直作養殖使
    用，後受淡漁業市場價格蕭條影響，致年年虧損，原告見該等土地地目均為「田
    」，故乃於八十八年五月十七日委託良進環保科技有限公司回填建築廢棄物及覆
    蓋良土，俾利辦理貸款清償因虧損所負之債務，及耕作農物。是原告僅係單純地
    想將自己所有之資產作最有效之利用，並無故意違背法令求取不當利益，致損害
    他人權益；且原告一經告發即通知良進環保科技有限公司，並於八十八年八月九
    日協議終止契約，並無任何之繼續行為，惟被告竟科以原告最高罰鍰五萬元，自
    屬過重，而有違一般比例原則，殊有未當。
  (2)被告固辯稱：私設垃圾場係屬重大環保違規案件，故只要有違章行為產生，依本
    鄉鄉長對相關環保案件均科處最高額。惟廢棄物清理法第二十七條既明文：「．
    ．．處二萬元以上五萬元以下之罰鍰」，則被告自應依每一個案情節之不同裁處
    適當之處罰，此乃為行政機關行使「行政裁量權」，依法行政之具體表徵！否則
    ，行政機關無視廢棄物之種類為何？其傾倒之範圍？肇致損害多寡？影響環境之
    程度？等因素，均一律科處最高額，其所為之處分顯係無行政裁量之可言，自違
    反比例原則。足認原處分顯有違誤，一再訴願機關遞予維持，亦有可議，請求判
    准如訴之聲明。
二、被告之主張：
  (一)本件原告未經許可，即與良進環保科技有限公司簽約合作，將其土地回填建築廢
    棄物、一般廢棄物及覆蓋土方工程，姑不論是否向廢棄物所有人收取清除運送費
    用之營運行為，事前既未向地方主管機關台南縣政府申請核發許可證；事後經被
    告及台南縣環境保護局及環保署多次派員稽查制止仍置之不理；枉顧法律規定是
    甚，是以被告所為本件裁處應屬適法。
  (二)法律經一定程序制定公布，相關人員即應受其規範，縱使原告因其他用途所需，
    將漁塭地填作他用，亦應依法申請許可，填充良土以增加土地耕作效益，方為適
    法。豈可背道將可使用耕作之土地填入建築物廢棄物及其他廢棄物等影響土地地
    質之惡化，且原告聲稱經濟不佳且有債務，若藉回填方式將土地表面美化，賣於
    不之情之第三人，則將有損他人權益之虞，且不服社會公益，視公平正義之法律
    原則如無物，殊屬惡意違犯，應予科罰。
    理  由
一、本件被告經合法通知，未於言詞辯論期日到場，核無民事訴訟法第三百八十六條
    各款所列情形，爰依原告之聲請，由其一造辯論而為判決，先予明。
二、按廢棄物清理法第二十條規定：「公、民營廢棄物清除、處理機構經營廢棄物之
    貯存、清除或處理業務，應列明專業技術人員與貯存清除、處理之工具、方法、
    設備及場所，向地方主管機關申請核發許可證。但從事有害事業廢棄物之貯存、
    清除或處理者，地方主管機關應先報請中央主管機關核准，始得發給許可證。」
    同法第二十七條亦明定：「公、民營廢棄物清除、處理機構，違反第二十條規定
    者，處二萬元以上五萬元以下之罰鍰，並制止其營業。」
三、經查，原告於八十八年五月十七日，未經申請許可，即將其所有上開土地，訂約
    提供訴外人良進環保科技有限公司，傾倒處理營建工程廢棄物，經環保署督察大
    隊稽查人員於八十八年七月十三日查獲之事實，有原告與良進環保科技有限公司
    所訂立之「傾倒同意使用權契約書」、環保署稽查紀錄、台南縣政府違反廢棄物
    清理法案件告發單、本件處分通知單附於原處分卷可稽，且為兩造所不爭。原告
    既未經申請許可，有償提供場地供人傾倒廢棄物，顯係經營廢棄物處理業務，違
    規事實甚為明確，被告據以裁處本件罰鍰，揆諸首揭規定，並無不合。
四、原告雖主張，僅係地主，並非公民營廢棄物清除、處理機構，本件實際經營處理
    廢棄物業務者，係良進環保枓技有限公司，而非原告，原告根本無營業情事，自
    非前開法律處罰對象云云；然查，廢棄物清理法第二十七條，係處罰同法第二十
    條未經許可而從事廢棄物之貯存、清除、處理業務者，只要於事實上有執行上述
    業務行為者即屬之，所稱機構，並不限法人，自然人若有從事前述事業者，即屬
    該條規範對象，此由該條規定意旨足明。原告係有償提供土地設置該場所供他人
    貯存、處理廢棄物，顯與從事廢棄物處理業務之要件相符。至訴外人良進環保科
    技有限公司雖屬合法清除廢棄物業者，惟因所清除之廢棄物未進入核准之最終處
    置地點，傾倒於原告前開土地，另違反廢棄物清理法第二十一條、第二十八條規
    定，已由被告另行裁處罰鍰確定在案，亦經被告提出該部分之告發單、處分通知
    單等影本再卷足憑；與本件違章行為尚非相同，原告此部分主張自無可採。
五、原告另主張其提供土地供良進環保科技有限公司回填建築廢棄物及覆蓋良土，係
    為方便辦理貸款，將自有資產作最有效之利用，並無違背法令求取不當利益之故
    意，且一經被告告發即與良進環保科技有限公司協議終止契約，則被告對原告裁
    處最高倍罰鍰，有違比例原則云云。經查，原告私設本件垃圾場之面積廣達二、
    四公頃，且前於八十八年六月十七日、同年七月六日亦曾經有關主管機關稽查發
    現告發，由被告另行裁罰在案，有上開二次違章事件之告發單、處分通知單附於
    原處分卷可參，且為原告所不否認；則原告私設廢棄物處理場所之違章行為對我
    國土環境、衛生之破壞程度不可謂輕，且屢遭告發，未立即停止，則被告認其情
    節重大，處以本件最高倍罰鍰，其裁量權之行使尚無過當，並無違反比例原則情
    事，自難以原告於本件違章處分事後已與良進環保科技有限公司協議終止契約，
    資為被告裁量權之行使是否適當之理由，此部分主張亦無可採。
六、綜上所述，本件原告既有如上述違章行為，被告予以裁處本件罰鍰，揆諸前開法
    律規定，其認事用法，並無違誤。訴願及再訴願遞予維持，均無不當，原告起訴
    請求撤銷一再訴願決定及原處分，並無理由，應予駁回。
七、據上論結，本件原告之訴為無理由，爰依行政訴訟法第二百十八條、第一百九十
    五條第一項後段、第九十八條第三項前段、民事訴訟法第三百八十五條第一項前
    段，判決如主文。
中      華      民      國     九十    年      二      月    二十七     日
                    高 雄 高 等 行 政 法 院  第 二 庭
                                審 判 長 法  官 高秀真
                                         法  官 戴見草
                                         法  官 江幸垠
右為正本係照原本作成。
如不服本判決，應於送達後二十日內，向本院提出上訴狀並表明上訴理由，如於本判決
宣示後送達前提起上訴者，應於判決送達後二十日內補提上訴理由書（須按他造當事人
人數附繕本）。
中      華      民      國     九十    年      二      月    二十七     日
                                     法院書記官 張哲瑋


司法院資訊處製作；財團法人民間司法改革基金會備份。
